【裁判字號】    97,上易,24
【裁判日期】    970325
【裁判案由】    詐欺
【裁判全文】
臺灣高等法院高雄分院刑事判決          97年度上易字第24號
上  訴  人  甲○○
即  被  告
上列上訴人因詐欺案件，不服臺灣高雄地方法院96年度易字第21
12號中華民國96年12月4 日第一審判決（起訴案號：臺灣高雄地
方法院檢察署96年度偵緝字第835 號），提起上訴，本院判決如
下：
    主  文
原判決撤銷。
甲○○無罪。
    理  由
一、公訴意旨略以：被告甲○○雖預見如將行動電話門號提供與
    他人使用，可能供犯罪集團用以作為對他人為財產上犯罪之
    犯罪工具，以遂行犯罪計畫並逃避偵查，猶基於幫助詐欺之
    不確定故意，於民國95年4 月20日，帶同蘇國華（另經檢察
    官以96年度偵字第24925 號提起公訴）前往高雄市新興區○
    ○○路137 號「豐豪資訊有限公司」申辦南屏電信股份有限
    公司門號為0000000000號之行動電話，嗣給付蘇國華新臺幣
    （下同）1,000 元代價後，即將該門號交由姓名、年籍不詳
    之成年人使用。嗣該成年人所屬詐騙集團成員即意圖為自己
    不法所有，於同年5 月23日下午，先由一名自稱係「戶政事
    務所人員」撥打電話予乙○○，聲稱有人冒領其身份證，要
    其聯絡一位「李警官」，後該名自稱「李警官」之詐騙集團
    所屬成員再要其撥打前揭0000000000號行動電話門號與檢察
    官聯絡，經乙○○撥打電話與自稱「蔡立文檢察官」之詐騙
    集團所屬成員聯絡後，該詐騙集團成員即向乙○○騙稱：因
    乙○○身分被冒用作為人頭帳戶洗錢，應速將銀行帳戶存款
    交其保管48小時等語，致乙○○陷於錯誤，於同日下午3 時
    30分，依指示前往臺北縣樹林市農會，將存款23萬元匯入該
    詐騙集團所使用之中華郵政泰山南林郵局帳號0000000-00
    000000000 號帳戶中，嗣該詐騙集團成員又要求乙○○將所
    持有之股票賣掉，所得款項亦須交其保管，乙○○遂又依其
    指示處分其持有之股票，而於同月29日，再前往台北縣樹林
    市農會，將所得40萬元匯入該詐騙集團所使用之中華郵政南
    港郵局帳號0000000-00000000000008號帳戶中，上開款項共
    計63萬元均於匯款後旋即被提領一空。後因乙○○發覺有異
    報警處理，經警循線查緝而查悉上情，因認被告甲○○涉犯
    刑法第30條、第339 條第1 項之幫助詐欺罪嫌云云。
二、按犯罪事實，應依證據認定之，無證據不得認定犯罪事實。
    又不能證明被告犯罪者，應諭知無罪之判決，刑事訴訟法第
    154 條、第301 條第1 項分別定有明文。次按認定犯罪事實
    所憑之證據，雖不以直接證據為限，間接證據亦包括在內，
    然而無論直接證據或間接證據，其為訴訟上之證明，須於通
    常一般人均不致有所懷疑，而得確信其為真實之程度者，始
    得據為有罪之認定，倘其證明尚未達到此一程度，而有合理
    之懷疑存在時，即難遽採為不利被告之認定，最高法院著有
    76年臺上字第4986號判例可資參照。又依刑事訴訟法第161
    條第1 項規定，檢察官就被告犯罪事實，應負舉證責任，並
    指出證明之方法。因此，檢察官對於起訴之犯罪事實，應負
    提出證據及說服之實質舉證責任。倘其所提出之證據，不足
    為被告有罪之積極證明，或其指出證明之方法，無從說服法
    院以形成被告有罪之心證，基於無罪推定之原則，自應為被
    告無罪判決之諭知，最高法院亦著有92年臺上字第128 號判
    例可參。
三、本件公訴人認被告甲○○涉有前開幫助詐欺罪嫌，係以證人
    蘇國華之證述暨有南屏電信股份有限公司開通申請表1 份在
    卷可稽，為其主要論據；經訊據上訴人即被告甲○○矢口否
    認有何幫助詐欺之犯行，辯稱：我僅在92年間曾經帶蘇國華
    前往通訊行辦理手機門號，至本案蘇國華申請之手機門號，
    係另一名男子謝詠勝帶蘇國華前往通訊行申辦，我完全不知
    情等語。
四、經查：
  (一)證人蘇國華於警詢時固證稱：「警方提示南屏電信所申請和
    信公司行動電話門號0000000000，是我在95年4 月20日申請
    的，但門號不是我在使用」「我沒有前往雙豪資訊企業社 (
    高縣大樹鄉○○路70號9樓)填寫門號申請書，該申請書不是
    我親自填寫及簽名」等語（見警詢卷第71頁），惟與其於偵
    查中所證稱：「我有於95年4 月間，由甲○○帶同，持身份
    證及健保卡至豐豪資訊有限公司申請行動電話門號，並經女
    店員填寫行動電話申請書後由我簽名捺印，並將門號000000
    0000提供予詐欺集團供作為聯絡工貝，並獲利1000元，甲○
    ○住我們家隔壁的」等語（見偵查卷第43頁），就是否親自
    至雙豪資訊企業社申請行動電話門號及在行動電話申請書上
    簽名及捺指印，明顯不符，其所證述由被告甲○○帶同前往
    申請行動電話門號，是否真實，已有可疑；況證人蘇國華於
    原審改證稱：「0000000000號門號是別人借我身分資料去申
    辦，我是借給謝詠勝，因為他說他不能申辦」「沒有與謝詠
    勝一起去申辦」「申請書上是謝詠勝拿來我家給我簽名的」
    「謝詠勝他說他不能申辦手機門號，所以向我借用」「不太
    認識被告，只知道這個人」「警詢、偵查時，我因為不知道
    帶我去申辦的人叫做謝詠勝且也不知道他住哪，只知道他好
    像是被告的朋友，所以才會說是被告」「被告於92年間帶我
    去申辦和信電訊之有月租費的1 元手機」等語（見原審卷第
    47至50頁），已證述係謝詠勝借其身分證件去申辦系爭0000
    000000號門號行動電話，是證人蘇國華上述於警、偵詢之證
    述顯有瑕疵，尚難遽信。
  (二)證人謝詠勝於原審證稱：「我有拿蘇國華的身分證去申辦門
    號，但沒有帶蘇國華去申辦，我是帶蘇國華身分證去六合夜
    市申辦的。這張申請書上的店名應該是六合夜市的店名，不
    是九曲堂，我記得是申請南屏電訊的門號沒錯。（謝詠勝檢
    視審判長提示之申請書）」「我總共拿蘇國華資料去申辦過
     1支門號，是在95年沒錯，但正確時間不知道」「我一個朋
    友專門申辦南屏電訊的手機門號，他查了我的資料發現我的
    不能申辦，我朋友透過我去問蘇國華，他的身分證可否申辦
    門號」「後來這支門號被我朋友拿走了，沒有還給我，只有
    將蘇國華的身分證還給我，並沒有將門號的ＳＩＭ卡拿給我
    」「我朋友在高雄市六合夜市直接在店裡填寫的，蘇國華的
    名字、資料都是他填寫的」等語（見原審卷第51頁至55頁）
    ，已證述係其借用蘇國華之身分證件去申辦系爭0000000000
    號門號行動電話，核與證人蘇國華上述於原審所證述之情節
    相符，顯見被告所辯尚非無據。
  (三)至證人即被害人乙○○於警詢中雖證稱：我於95年5 月23日
    ，接到一名自稱是戶政所打來的電話，說有人冒領我身分證
    叫我報警，給我一支警局電話00000000，我打過去一名自稱
    李警官的人跟我說我的身分證遭冒領，李警官要我跟一名檢
    察官蔡立文聯絡，而依其指示撥打前揭以蘇國華名義申辦之
    0000000000號行動電話予自稱「檢察官」之詐騙集團成員，
    又依對方指示分別匯款23萬、40萬至詐騙集團成員所使用之
    帳戶等語，並提出臺北縣樹林市農會00000000000000帳戶存
    摺內頁之交易明細表、匯款申請書在卷可證（見警卷第452
    至456 頁），然此僅證述其被騙之事實，並不能證明被告有
    參與行騙，自難為被告不利之認定。
  (四)綜上所述，証人蘇國華指証反覆不一，自難採信，且又無其
    他必要之補強証據，本件公訴人認被告甲○○涉犯前述幫助
    詐欺罪嫌，所提之證據，尚難為通常一般人均不至於有所懷
    疑，並得確信為真實之程度，復查無其他積極證據足認被告
    有何公訴人所指之犯行，揆諸首揭法條及判例說明，要屬不
    能證明被告犯罪。
五、原審未為詳察，遽為被告甲○○科刑之判決，尚有未恰，被
    告執此聲明上訴，指摘原判決不當，為有理由，應由本院將
    原判決予以撤銷改判，另為被告甲○○無罪之諭知。
據上論結，應依刑事訴訟法第369條第1項前段、第364條、第301
第1項，判決如主文。
本案經檢察官郭振昌到庭執行職務。
中    華    民    國    97    年    3    月    25    日
                  刑事第三庭    審判長法  官  周賢銳
                                      法  官  黃仁松
                                      法  官  黃憲文
以上正本證明與原本無異。
不得上訴。
中    華    民    國    97    年    3    月    25    日
                                      書記官  施耀程


司法院資訊處製作；財團法人民間司法改革基金會備份。
